【裁判字號】    95,訴緝,44
【裁判日期】    951130
【裁判案由】    重利
【裁判全文】
臺灣基隆地方法院刑事判決              95年度訴緝字第44號
公  訴  人  臺灣基隆地方法院檢察署檢察官
被      告  己○○
上列被告因重利案件，經檢察官提起公訴（93年度偵字第2716號
），被告就被訴事實為有罪之陳述，本院合議庭裁定由受命法官
獨任進行審判，經改依簡式審判程序審理後判決如下：
    主  文
己○○共同以乘他人急迫貸以金錢，而取得與原本顯不相當之重
利為常業，處有期徒刑陸月，如易科罰金，以銀元佰元即新臺
幣玖佰元折算壹日。扣案之帳簿本、收帳簿拾貳本、記帳單壹
疊、帳單肆張、空白本票貳本，均沒收之。
    事  實
一、己○○與王安慶（業經本院判處有期徒刑6 月，如易科罰金
    ，以銀元300 元即新臺幣900 元折算1 日確定）均係計程車
    司機，2 人與王安慶之女友呂宛涓（業經本院判處有期徒刑
    4 月，如易科罰金，以銀元300 元即新臺幣900 元折算1 日
    ，緩刑2 年確定）共同基於常業重利之犯意聯絡，自民國93
    年4 月11日起至同年6 月28日止，乘壬○○、癸○○、辛○○、甲○○、庚○○、乙○○及丁○○（以上均為計程車司
    機）及戊○○○等人急迫需款，在基隆市○○路、信二路口
    諾曼咖啡店，由王安慶、己○○負責貸以渠等金錢，並由己○○及呂宛涓共同收取還款之款項，藉此取得與原本顯不相
    當之重利（各筆貸款之借款人、日期、金額、約定利息，詳
    如附表所示），並恃以維生，以之為常業。嗣為警於93年7
    月15日分別持搜索票，在王安慶及呂宛涓位於基隆市○○路
    259 巷74之1 號3 樓住處搜索查獲，並扣得壬○○等借款人
    所開立之本票50張、非供本件犯罪用之王安慶個人與威龍交
    通公司間之拆帳單5 張、呂宛涓個人生活記帳簿1 本及王安
    慶與呂宛涓所有供貸款記帳用之帳簿3 本、收帳簿12本、記
    帳單1 疊、帳單4 張與預備供借款人簽立之空白本票2 本；
    另在己○○位於同市○○○街6 巷68號之1 住處搜索查獲，
    並扣得借款人開立供擔保之本票3 張及非供本件犯罪所用之
    新臺幣2,400 元。
二、案經基隆市警察局第二分局移送臺灣基隆地方法院檢察署檢
    察官偵查後起訴。
    理  由
壹、程序事項
    本件被告己○○所犯者非為死刑、無期徒刑、最輕本刑為3
    年以上有期徒刑之罪或高等法院管轄第一審案件，其於準備
    程序進行中，先就被訴事實為有罪之陳述，經告知其簡式審
    判程序之旨，並聽取公訴人、被告之意見後，本院業已依刑
    事訴訟法第273 條之1 第1 項之規定，裁定由受命法官獨任
    以簡式審判程序進行本案之審理。
貳、實體事項
一、上開事實，業據被告於本院審理時坦承在卷，核與證人即共
    犯王安慶、呂宛涓於本院95年度訴字第46號案件進行準備程
    序及審理中所述、與證人即被害人壬○○於警詢及檢察官偵
    查中（見偵查卷第41頁至第45頁、第169 頁至第172）、 癸○○於警詢時（見偵查卷第237 頁至第239 頁）、辛○○於
    警詢時（見偵查卷第196 頁至第199 頁）、甲○○於警詢及
    檢察官偵查中（見偵查卷第186 頁至第189 頁、第213 頁至
    第214 頁）、戊○○○於警詢時（見偵查卷第201 頁至第20
    4 頁）、庚○○於警詢及檢察官偵查中（見偵查卷第181 頁
    至第18 4頁、第209 頁至第214 頁）、乙○○於警詢時（見
    偵查卷第37頁至第40頁）、丁○○於警詢及檢察官偵查中（
    見偵查卷第191 頁至第194 、第211 頁至第214 頁）所證情
    節大致相符，並有扣案上揭證人等所開立之本票共9 紙（見
    偵查卷第82頁編號、第91頁編號、第87頁編號、第87
    頁編號、第88頁編號、第89頁編號、第90頁編號、
    第95頁編號、第96頁編號）附卷可憑，並有其餘扣案之
    擔保本票44張、帳簿3 本、收帳簿12本、記帳單1 疊、帳單
    4 張及空白本票2 本等扣案可佐，被告己○○之自白核與事
    實相符，可以採信。本案事證明確，被告之犯行堪以認定，
    應依法論科。
二、論罪科刑：
  (一)次按「行為後法律有變更者，適用行為時之法律，但行為後
    之法律有利於行為人者，適用最有利於行為人之法律。」，
    94年1 月7 日修正、94年2 月2 日公布，並於95年7 月1 日
    起施行之刑法（下稱新法；修正前刑法下稱舊法）第2 條第
    1 項定有明文。此條規定係規範行為後法律變更所生新舊法
    律比較適用之準據法，本身尚無新舊法比較之問題，於新法
    施行後，應一律適用新法第2 條第1 項之規定，為「從舊從
    輕」之比較，先予敘明（最高法院95年度第八次刑事庭會議
    決議一(一)參照）。茲比較本件新舊法適用情形如下：
    1.關於新法刪除常業犯規定部分：查被告行為後，新法刪除
      刑法第345 條常業重利罪之規定，但本件被告所犯本罪行
      為之時間均在刑法修正施行前，而當時常業重利罪法定本
      刑係5 年以下有期徒刑，得併科銀元3,000 元以下罰金，
      刑法修正後，因常業犯已經刪除，應將所犯重利罪分論併
      罰，合併計算其法定最高本刑為有期徒刑9 年，較原常業
      犯之法定本刑為重，依新法第2 條第1 項規定比較結果，
      新法並非較有利於被告，是應適用舊法第345 條之規定而
      論以常業重利罪（最高法院95年度第八次刑事庭會議決議
      五(四)2.參照）。
    2.關於罰金最低數額修正部分：被告行為後，刑法施行法於
      95 年6月14日修正，增訂第1 條之1 ，明訂中華民國94年
      1 月7 日刑法修正施行後，刑法分則編所定罰金之貨幣單
      位為新台幣。94年1 月7 日刑法修正時，刑法分則編未修
      正之條文定有罰金者，自94年1 月7 日刑法修正施行後，
      就其所定數額提高為30倍，但72年6 月26日至94年1 月7
      日新增或修正之條文，就其所定數額提高為3 倍。惟因原
      本刑法條文罰金之單位為銀元，與新台幣之折算比例為3
      比1 ，復因罰金罰鍰提高標準條例第1 條之適用，罰金數
      額業已提高10倍，因而實際上所得科處罰金之總數，固未
      提高，惟刑法第33條第5 款並經修正，罰金最低額由銀元
      1 元以上，修正為新台幣1,000 元以上，以百元計算之。
      因之刑法分則條文中有罰金刑者，其罰金之最低額業經修
      正為新台幣1,000 元以上，以修正前之規定有利被告，本
      件被告所犯之常業重利罪之法定刑中有罰金刑，故應依新
      法第2 條第1 項規定，適用被告行為時之刑法第345 條第
      規定論處（最高法院95年度第八次刑事庭會議決議三(一)1.
      參照）。
    3.關於易科罰金折算標準修正部分：舊法第41條第1 項前段
      規定：「犯最重本刑為五年以下有期徒刑以下之刑之罪，
      而受六個月以下有期徒刑或拘役之宣告，因身體、教育、
      職業、家庭之關係或其他正當事由，執行顯有困難者，得
      以一元以上三元以下折算一日，易科罰金。」，且被告行
      為時之易科罰金折算標準，修正前罰金罰鍰提高標準條例
      第2 條前段（95年7 月1 日修正公布刪除）規定，就其原
      定數額提高為100 倍折算1 日，則本件被告行為時之易科
      罰金折算標準，應以銀元300 元折算1 日，經折算為新臺
      幣後，應以新臺幣900 元折算為1日 。惟新法第41條第1
      項前段則規定：「犯最重本刑為五年以下有期徒刑以下之
      刑之罪，而受六個月以下有期徒刑或拘役之宣告者，得以
      新臺幣一千元、二千元或三千元折算一日，易科罰金。」
      ，比較新舊法易科罰金折算標準，以舊法之規定較有利於
      被告，則應依新法第2 條第1 項規定，適用舊法第41條第
      1 項前段規定，定其折算標準。（最高法院95年度第八次
      刑事庭會議決議三(二)參照）。
    4.綜上比較新舊法結果，均以舊法較有利於被告，是本案一
      體適用舊法裁判。
  (二)按刑法上所謂常業犯，係指有賴某種犯罪為業之意思而反覆
    以同種類行為為目的之社會活動之職業性犯罪而言，至於犯
    罪所得之多寡或盈虧，經營時、日之長短，是否恃此犯罪為
    唯一之謀生職業，均非所問，縱令兼有其他職業，仍無礙於
    該常業犯罪之成立（最高法院85年度台上字第510 號判例意
    旨參照）。查被告己○○於本院審理時坦承以收取重利為常
    業之事實，且扣案之本票53張係其與證人王安慶、呂宛涓貸
    款予他人時所收之擔保，並由其與證人呂宛涓負責收取借款
    人還款之款項等語，顯見被告係以反覆貸款金錢予他人，並
    取得與原本顯不相當之利息為目的之社會活動為職業。是核
    被告所為，係犯修正前刑法第345 條之常業重利罪。被告與
    證人王安慶、呂宛涓間就上開所犯，有犯意聯絡及行為分擔
    ，均為共同正犯（查新法第28條共同正犯之法條文字雖有修
    改，然根據立法理由，修法目的在於剔除「陰謀共同正犯」
    、「預備共同正犯」，雖屬行為可罰性要件之變更，但與本
    案之共犯型態無關，是不生新舊法比較問題，應逕依新法第
    28 條 論擬）。爰審酌被告之素行、犯罪動機、共同乘人急
    迫貸以金錢，而取重利，影響被害人之生計、被害人之人數
    、被告於本案係擔任招攬及收取貸款之角色，暨其犯後坦承
    犯行之態度等一切情狀（依最高法院95年度第八次刑事庭會
    議決議六(一)之意旨，新法第57條之規定，為法院就刑之裁量
    審認標準見解之明文化，非屬法律之變更，無新舊法比較適
    用之問題。），量處如主文所示之刑，併依舊法第41條第1
    項前段諭知其易科罰金之折算標準。
三、在證人王安慶及呂宛涓位於基隆市○○路259 巷74之1 號3
    樓住處扣得之帳簿3 本、收帳簿12本、記帳單1 疊、帳單4
    張及空白本票2 本，均係證人王安慶及呂宛涓所有，且除空
    白本票係預備供借款人開立資為借款之擔保外，餘均係供貸
    款記帳之用，業據證人王安慶、呂宛涓陳述在卷，爰依刑法
    第38條第1 項第2 款宣告沒收之（刑法第38條第1 項第2 款
    有關「供犯罪所用或犯罪預備之物」得沒收之規定，因未經
    修正，無新舊法比較問題，原則上依主刑所適用之法律）。
    另在上開處所扣得之本票50張、在被告位於基隆市○○○街
    6 巷68號之1 住處扣得之本票3 張，係借款人開立供貸款擔
    保之用，雖分在證人王案慶、呂宛涓及被告之持有中，然並
    非被告等所有；又扣案之證人王安慶個人與威龍交通公司間
    之拆帳單5 張、及證人呂宛涓個人生活記帳簿1 本，及在被
    告上開住處查獲之新臺幣2,400 元，查與本案犯罪事實無涉
    ，且均非違禁物，爰均不予宣告沒收，附此敘明。
據上論斷，應依刑事訴訟法第273 條之1 第1 項、第299 條第1
項前段，刑法第2 條第1 項、第28條、第345 條（修正前）、第
41條第1 項前段（修正前）、第38條第1 項第2 款（修正前），
罰金罰鍰提高標準條例第1 條前段、修正前罰金罰鍰提高標準條
例第2 條，現行法規所定貨幣單位折算新臺幣條例第2 條，判決
如主文。
本案經檢察官丙○○到庭執行職務。
中    華    民    國    95    年    11    月    30    日
                  刑事第二庭法  官   劉桂金
以上正本證明與原本無異。
對於本件判決如有不服，應於收受送達後10日內，向本院提出上
訴書狀，上訴於臺灣高等法院，並按他造當事人之人數附具繕本
。
中    華    民    國    95    年    11    月    30    日
                            書記官   鄧順生
附錄論罪法條：
刑法第345條
以犯前條之罪為常業者，處 5 年以下有期徒刑，得併科 3 千元
以下罰金。
附表
┌─┬───┬────┬────┬──────────┐
│編│借款人│借款日期│借款金額│約定利息            │
│號│      │        │        │                    │
├─┼───┼────┼────┼──────────┤
│1 │壬○○│93年4 月│新臺幣（│以每3 日為1 期，共分│
│  │      │9日     │下同）10│10期，月息約20分，每│
│  │      │        │,000元  │期連本帶利還款1,200 │
│  │      │        │        │元，共還12,000元。  │
├─┼───┼────┼────┼──────────┤
│2 │癸○○│93年4 月│20,000元│以每3 日為1 期，共分│
│  │      │11日    │        │10期，月息約20分，每│
│  │      │        │        │期連本帶利還款2,400 │
│  │      │        │        │元，共還24,000元。  │
├─┼───┼────┼────┼──────────┤
│3 │癸○○│93年4 月│10,000元│以每3 日為1 期，共分│
│  │      │30日    │        │10期，月息約20分，每│
│  │      │        │        │期連本帶利還款1,200 │
│  │      │        │        │元，共還12,000元。  │
├─┼───┼────┼────┼──────────┤
│4 │辛○○│94年4 月│10,000元│同上。              │
│  │      │17日    │        │                    │
├─┼───┼────┼────┼──────────┤
│5 │甲○○│93年4 月│10,000元│同上。              │
│  │      │21日    │        │                    │
│  │      │        │        │                    │
│  │      │        │        │                    │
├─┼───┼────┼────┼──────────┤
│6 │陳賴麗│93年4 月│20,000元│以每3 日為1 期，共分│
│  │琴    │26日    │        │10期，月息約20分，每│
│  │      │        │        │期連本帶利還款2,400 │
│  │      │        │        │元，共還24,000元。  │
├─┼───┼────┼────┼──────────┤
│7 │庚○○│93年5 月│20,000元│同上。              │
│  │      │1 日    │        │                    │
│  │      │        │        │                    │
├─┼───┼────┼────┼──────────┤
│8 │乙○○│93年6月2│20,000元│同上。              │
│  │      │1日     │        │                    │
│  │      │        │        │                    │
│  │      │        │        │                    │
├─┼───┼────┼────┼──────────┤
│9 │丁○○│93年6 月│10,000元│以每3 日為1 期，共分│
│  │      │28日    │        │10期，月息約20分，每│
│  │      │        │        │期連本帶利還款1,200 │
│  │      │        │        │元，共還12,000元。  │
└─┴───┴────┴────┴──────────┘


司法院資訊處製作；財團法人民間司法改革基金會備份。
